【裁判字號】    99,簡上,39
【裁判日期】    991020
【裁判案由】    返還不當得利
【裁判全文】
臺灣新竹地方法院民事判決              99年度簡上字第39號
上  訴  人  丁○○
被  上訴人  甲○○
兼  上一人
訴訟代理人  乙○○
上列當事人間請求返還不當得利事件，上訴人對於民國99年3月
15日本院簡易庭99年度竹簡字第66號第一審判決提起上訴，本院
於99年10月6日辯論終結，判決如下：
    主  文
原判決關於命上訴人給付被上訴人甲○○超過新臺幣貳萬肆仟
佰柒拾元部分及命上訴人給付被上訴人乙○○超過新臺幣壹拾伍
萬伍仟柒佰伍拾伍元部分及該部分之假執行，並訴訟費用之裁判
均廢棄。
前項廢棄部分，被上訴人甲○○、乙○○在第一審之訴駁回。
其餘上訴駁回。
第一、二審訴訟費用由被上訴人甲○○負擔三十分之一，由被上
訴人乙○○負擔六分之一，餘由上訴人負擔。
    事實及理由
壹、程序事項
一、按當事人不得就已起訴之事件，於訴訟繫屬中，更行起訴，
    民事訴訟法第253條定有明文。上訴人辯稱：被上訴人前於
    民國96年11月26日就具狀向上訴人索討過新竹市○○街132
    號房屋（下稱系爭房屋）租金，本院也已受理，即97年度訴
    字第482號分割共有物事件，法院再次受理本件有違法規，
    不具法律效力而有一事再理云云，惟經本院調閱97年度訴字
    第482號分割共有物事件，係本件被上訴人乙○○、甲○○
    及訴外人張曾淑貞、曾敏雄、曾永藩等5人請求就新竹市○○路155號房地及系爭房屋判決分割共有物，至於世界街房
    屋租金收入部分，該案原告業於97年3月17日調解程序中撤
    回此金錢之請求，該金錢部分之請求既經合法撤回，已不存
    在訴訟之繫屬，則本件被上訴人重新就「系爭房屋租金收入
    」請求上訴人返還不當得利，即無上訴人所稱一事再理之情
    形，亦不因上訴人已就該97年度訴字第482號確定判決提起
    再審聲請而有異。
二、上訴人提起上訴原聲明：原判決廢棄並駁回被上訴人之請求
    （見99年6月21日準備程序筆錄），嗣於99年10月6日言詞辯
    論時，變更聲明為：原判決廢棄，我認為我應該給被上訴人
    乙○○新臺幣（下同）160,502元、被上訴人甲○○19,141
    元，其餘則不必給。核其所為，係縮減應受判決事項之聲明
    ，合於民事訴訟法第436條之1第3項、第446條第1項、第255
    條第1項第3款規定，自無不可。
貳、實體事項
一、被上訴人起訴主張：
(一)兩造及訴外人張曾淑貞、曾永藩、曾敏雄等6人為兄弟姊妹
    ，自其母於94年11月13日過世後，其遺留之系爭房屋即由兩
    造及訴外人張曾淑貞、曾永藩及曾敏雄共同繼承，其中被上
    訴人、訴外人張曾淑貞、曾永藩及曾敏雄各持分1/8、上訴
    人持分3/8，而系爭房屋出租他人之每月租金40,000元均由
    上訴人依慣例收取，迄96年11月30日系爭房屋之承租人退租
    止，上訴人共收取租金940,000元。另系爭房屋坐落之基地
    係向新竹市政府承租所得，每期（即每半年）地租82,530元
    ，95年第1、2期與96年第1、2期地租共330,120元，上訴人
    收取系爭房屋租金同時亦應負責繳納地租，另上訴人以租金
    收入返還該基地租賃契約之保證人曾徐美華支出之保證金
    165,060元、辦理繼承之代書費54,000元、大同路155號房屋
    瓦斯桶更換修繕費5,000元、大同路155號房屋之水、電、瓦
    斯、有線電視費約50,000元後，所餘租金收入即應悉數由系
    爭房屋之全體共有人依前該持分比例均分，詎上訴人卻將已
    收取之系爭房屋租金全數占為己有。另上訴人自97年起拒絕
    繳納系爭房屋之地租，而由被上訴人乙○○代其繳納97年第
    1、2期與98年第1、2期共4期之地租，共330,120元，得向上
    訴人請求依持分負擔。爰依民法第179條規定請求上訴人返
    還租金收入，並依民法第822條規定，請求上訴人依其持分
    計算償還被上訴人乙○○代繳之地租。另原判決漏掉上訴人
    繳納95年第1期地租，故原判決判給被上訴人乙○○部分應
    扣除10,320元，為165,751元；判給被上訴人甲○○部分應
    扣除10,320元及96年11月30日之後到99年7月6日止之大同路
    155號房屋電費6,996元、水費1,744元、有線電視費用8,850
    元，為24,366元，超過此部分之上訴應予駁回（見99年7月
    12日準備程序筆錄）。
(二)上訴人既已自承至97年4月12日始與承租人解除租約，則96
    年12月1日至97年4月12日止，仍為租賃有效期間，上訴人應
    另外收有租金174,680元（40,000×(4＋11/30) ）。上訴人
    雖另辯稱解除租約時已退還承租人50,000元押租金，惟前該
    押租金乃承租人於承租時多付之保證金，非租金所得，未計
    算於上訴人收受租金940,000元之範圍內，是該筆押租金自
    不能由上訴人之租金所得940,000元內扣除。上訴人雖另辯
    稱該押租金係承租人早年交付予兩造先父，惟上訴人未提出
    任何事證以資為憑，是前開辯詞尚難採為對上訴人有利之認
    定。是上訴人辯稱其未受有高於418,350元之租金利益，顯
    不可採。至於上訴人所稱其母治喪費用禮金、手尾錢等，被
    上訴人並未經手，上訴人顯然在模糊焦點，實不足取。
二、上訴人抗辯則以：
(一)前案即本院97年度訴字第482號分割共有物判決，因被上訴
    人撤回訴訟，已經敗訴，本次是被上訴人第二次告上訴人，
    已違反一事不再理，且前案業經上訴人提起再審。
(二)就上訴人對被上訴人關於兩造母親喪禮禮金收入、所遺郵局
    存款等所提起之反訴，遭原審草率駁回，業已提出抗告。
(三)關於系爭房屋租金收支之計算：
  1.系爭房屋於94年11月13日至96年11月30日之租金收入為
    940,000元。
  2.支出系爭房屋地租：95年第1期與第2期、96年第1期與第2期
    共330,120（82,530*4）。原審漏未計入95年第1期地租。
  3.支出租賃契約保證人曾徐美華之保證金165,060元。
  4.支出大同路155號房屋自94年11月13日至96年12月1日之水、
    電、瓦斯、電話、有線電視費用共50,209元。
  5.繼承代書費54,139元。
  6.瓦斯管線修繕費5,000元（工人為丙○○）。
  7.被上訴人乙○○4次以機油潑灑大同路155號房屋，清理工資
    與材料費用共10,000元（工人為丙○○，2,500*4），有收
    據為證。
  8.於97年4月12日找到承租人陳秀霞之父親即連帶保證人陳金
    樹，退還其承租人之50,000元押租金，亦有收據、租賃契約
    書為證。該押租金50,000元當初係由兩造父親曾堅炷收取，
    曾堅炷過世後重訂租約時，因承租人為同一人，所以沒有另
    外給押租金，而是承續先前的押租金。
  9.結算後：
    940,000-330,120-165,060-50,290-54,139-5,000-10,000-
    50,000=275,472元，即上訴人所保管之公款總額。275,472*
    5/8*2/5=68,868元，即屬被上訴人2人之金錢。68,868*1/2
    -10,000（潑灑機油）=24,434元，再加上96年11月30日起至
    99年10月6日止，共2.8年之利息，即上訴人應給付被上訴人
    乙○○27,855元。另68,868*1/2-17,639（96年12月1日起至
    99年7月6日止大同路155號房屋之水電與有線電視費用）=
    16,795元，加上2.8年之利息，即上訴人應給付被上訴人甲○○19,141元。
 10.另外，被上訴人乙○○代繳世界街房屋租金共4期，每期地
    租82,530元，應由上訴人負擔3/8即30,949元，分別加計自
    被上訴人乙○○代繳時起至99年10月6日止之利息，上訴人
    應另給付被上訴人乙○○132,647元，故被上訴人乙○○所
    得向上訴人請求之金額共160,502元（27,855+132,647）。
三、原判決命上訴人給付被上訴人甲○○52,276元，給付被上訴
    人乙○○176,071元（含原審99年4月13日、99年4月27日2次
    更正裁定之結果）及各自起訴狀繕本送達翌日起至清償日止
    ，按年息5％計算之利息，上訴人提起上訴並聲明：原判決
    廢棄，原判決命上訴人給付被上訴人乙○○超過160,502 元
    部分應駁回其請求，原判決命上訴人給付被上訴人甲○○超
    過19,141元部分應駁回其請求。被上訴人則聲明：原判決判
    給被上訴人乙○○部分應為165,751元；判給被上訴人甲○○部分應為24,366元，超過此部分之上訴應予駁回。
四、兩造不爭執之事項（見99年8月9日準備程序筆錄）
  1.系爭房屋為兩造與訴外人張曾淑貞、曾永藩、曾敏雄6位兄
    弟姐妹所共有，上訴人應有部分3/8，被上訴人與其餘兄弟
    姐妹應有部分各1/8。系爭房屋租金收入向來由上訴人收取
    保管，自94年11月13日至96年11月30日止，世界街房屋租金
    收入共940,000元（40,000*23.5）。承租人陳秀霞於97年4
    月12日正式退租，惟自96年12月起未繳付租金。
  2.上訴人以世界街房屋之租金收入向新竹市政府支出該房屋之
    地租，包括95年第1期與第2期、96年第1期與第2期，總共
    330,120元（82,530*4），應自租金收入扣除。原審漏未計
    入95年第1期之地租支出。
  3.上訴人支出繼承登記費用（見原審卷第53頁）：54,139元，
    應自租金收入扣除。
  4.大同路155號房屋向來由上訴人與被上訴人甲○○共同居住
    使用，惟該房屋自94年11月13日至96年11月30日止之水、電
    、瓦斯、有線電視等雜費，被上訴人均同意自上開房屋租金
    收入中扣除50,000元，超過50,000元部分與自96年12月1日
    起大同路155號房屋之水、電、有線電視費用，被上訴人乙○○無需負擔，被上訴人甲○○則需與上訴人分別負擔1/2
    ，即被上訴人甲○○於系爭房屋租金收支之外，積欠上訴人
    墊繳大同路155號房屋生活雜費17,590元（含96年12月1日起
    至99年7月6日為止，被上訴人甲○○應負擔大同路155號房
    屋之水、電、有線電視費用）。
  5.上訴人支出大同路155號房屋之瓦斯管線修繕費：5,000元，
    應自租金收入扣除。
  6.上訴人返還系爭房屋地租之保證人曾徐美華所繳地租保證金
    165,060元，應自租金收入扣除。
  7.被上訴人乙○○確曾4次至大同路155號房屋潑灑機油，由丙○○進行清理。
  8.上訴人確實在97年4月12日退還系爭房屋押租金50,000元給
    承租人陳秀霞的合夥人駱美珠。
五、細繹兩造陳述並與兩造協議簡化爭點後，本件爭執應在於：
    上訴人退還駱美珠押租金50,000元是否應自系爭房屋租金收
    入中扣除？上訴人有無從兩造父親曾堅炷拿到押租金50,000
    元？上訴人因被上訴人乙○○對大同路155號房屋潑灑機油
    ，有無支出清潔費10,000元？上訴人主張對被上訴人乙○○
    個人抵銷有無理由？被上訴人請求上訴人返還不當得利，各
    以多少元為適當？上訴人之上訴，有無理由？茲分敘如下：
(一)按「民法第818條規定，各共有人按其應有部分對於共有物
    之全部有使用收益權，係指各共有人得就共有物全部，於無
    害他共有人之權利限度內，可按其應有部分行使用益權而言
    ，故共有人如逾越其應有部分之範圍使用收益時，即係超越
    其權利範圍而為使用收益，其所超過利益，更難謂非不當得
    利」，最高法院85年台上第2059號裁判意旨參照。又「共有
    物之管理費及其他負擔，除契約另有約定外，應由各共有人
    按其應有部分分擔之。共有人中之一人，就共有物之負擔為
    支付，而逾其所應分擔之部分者，對於其他共有人得按其各
    應分擔之部分，請求償還」，民法第822條亦有明定。
(二)依上訴人提出之原始租約所示（見本院卷第180-184頁），
    系爭房屋原始出租人為兩造父親曾堅炷，承租人為陳秀霞，
    且兩造均不爭執自曾堅炷死亡後重訂租約，承租人仍為陳秀
    霞等情，則依一般交易習慣，押租金多由出租人收取，且當
    原出租人死亡後由其繼承人另訂租約時，因承租人仍為同一
    人，多半延用原本已給付之押租金，而無需再次給付，故上
    訴人所稱「押租金50,000元當初係由父親曾堅炷收取，曾堅
    炷過世後重訂租約時，因承租人為同一人，所以沒有另外給
    押租金，而是承續先前的押租金」等語，應屬可信，即承租
    人陳秀霞並未因重訂租約而再次給予上訴人押租金。另被上
    訴人雖主張「曾堅炷死亡後，上訴人有從曾堅炷拿到50,000
    元押租金」云云，但並未舉證以實其說，亦查無任何事證可
    佐，尚難採認有此事實。惟「押租金在擔保承租人租金之給
    付及租賃債務之履行」，有最高法院83年台上字第2108號判
    例可參，系爭房屋租約係至97年4月12日始正式終止，承租
    人陳秀霞自96年12月起即未繳付租金，果承租人陳秀霞有欠
    租情事，其原先交付之押租金即應用以抵償所欠繳之租金而
    不得任意返還（欠租4個月共160,000元，押租金50,000元全
    數抵償尚有不足），然上訴人卻於97年4月12日逕將承租人
    陳秀霞所交付之押租金50,000元任意返還予承租人陳秀霞之
    合夥人駱美珠，則上訴人管理系爭房屋之租賃事宜已有未盡
    善良管理人注意義務之嫌，且上訴人亦於原審99年2月8日當
    庭自承「我沒有向承租人收4個月房租，所以未收回的租金
    損失由我承擔」等語（見原審卷第150頁背面），是縱然上
    訴人業將該50,000元押租金返還予承租人及其合夥人，該支
    出仍不得自系爭房屋租金收入中扣除，使全體共有人共同承
    擔此損失，上訴人雖於事後辯稱「後來沒有承認要負擔4個
    月的租金損失」云云，然已有違訴訟上禁反言原則，且該筆
    押租金不應返還而返還所生之損失依法本應由上訴人負擔，
    ，故上訴人所辯無足採取。本院認上訴人雖將50,000元押租
    金退還駱美珠押，仍不應自系爭房屋租金收入中扣除。
(三)被上訴人乙○○確有4次至上訴人所居住之大同路155號房屋
    潑灑機油，上訴人均委請丙○○進行地面機油之清潔工作等
    情，為兩造所不爭執，復經證人丙○○於本院99年8月9日到
    庭具結證述明確，且有現場照片6張附卷可佐（見本院卷第
    142-147頁），應堪信為真實。另證人丙○○證稱：「當時
    我用沙鋪上去油會就吸到沙上面去、順便把玻璃碎片一起跟
    沙掃起來，再來噴鹼就是氫氧化鈉加上沙拉脫，加水用拖把
    拖幾次，過程中要戴手套，反覆拖、洗、噴鹼，機油就會慢
    慢起來」、「（上訴人有無實際給付你清潔費用？）有，每
    次都2,500元，但我覺得她生活有困難，我收了之後我都還
    她，還他是送給她。我4次共收了10,000元，也都送給上訴
    人」、「（上訴人何時拿2,500元給你？）當天晚上收工時
    我要回家時拿的」、「（為何不當場或在96年的時候開收據
    給上訴人？）因為我們是姊弟沒有必要這樣做，也不知道會
    進行訴訟」等語（見本院卷第160-161頁），復有證人丙○○出具之收據4張在卷可憑（見本院卷第170頁），可知上訴
    人確有給付證人丙○○工資、材料費等共計10,000元，而證
    人丙○○與上訴人為姊弟關係，與被上訴人為兄弟關係，當
    證人丙○○至上訴人居住之房屋進行清潔而收取費用時，自
    不會預期將來有訟爭之必要而開立收據，是不得僅因證人丙○○與兩造為至親手足，事後始因訴訟而簽發收據，或因證
    人丙○○均將所收取之清潔費用回贈上訴人，遽謂上訴人並
    未給付證人丙○○清潔費用，是被上訴人主張「證人丙○○
    為上訴人之義工不會拿錢」云云，並非有據，不足採取。此
    筆清潔費用係發生在大同路155號房屋，而非系爭世界街房
    屋，且屬被上訴人乙○○個人之侵權行為，應不得自系爭房
    屋租金收入中扣除，使全體共有人共同負擔此無關之費用，
    而是應於計算系爭房屋租金收支之後，由上訴人對被上訴人
    乙○○進行抵銷扣除。
(四)被上訴人各得請求上訴人給付之金額：
  1.關於系爭房屋租金收入、支出之計算：
    租金收入為940,000元，上訴人已繳納95年第1、2期、96年
    第1、2期地租共330,120元（82,530*4）、繼承登記費用
    54,139元（見原審卷第53頁）、大同路155號房屋自94年11
    月13日至96年11月30日止之水、電、瓦斯、有線電視等雜費
    50,000元、大同路155號房屋之瓦斯管線修繕費5,000元、返
    還保證人曾徐美華所繳地租保證金165,060元（見原審卷第
    52頁），上開支出兩造均同意自租金收入中扣除，故系爭房
    屋之租金收入僅餘335,681元（940,000-330,120-54,139-
    50,000-5,000-165,060）。按被上訴人之持分各1/8計算，
    被上訴人各得依不當得利法律關係向上訴人請求返還41,960
    元（335,681*1/8，小數點以下四捨五入）。
  2.再者，被上訴人甲○○與上訴人共同居住大同路155號房屋
    自96年12月1日起至99年7月6日止所生水、電、有線電視等
    費用，被上訴人甲○○所應負擔17,590元，係由上訴人代被
    上訴人甲○○繳納，故上訴人亦得依不當得利法律關係，向
    被上訴人甲○○請求返還而據此主張抵銷；又被上訴人乙○○代全體共有人繳納系爭房屋97年第1、2期與98年第1、2期
    之地租共330,120元（82,530*4），上訴人應按其應有部分
    負擔3/8，為兩造所不爭執，且有土地租金收入繳款書12紙
    附卷足憑（見原審卷第6-11頁、第152頁），是被上訴人乙○○得於系爭房屋租金收支之外，另向上訴人請求123,795
    元（330,120*3/8）；被上訴人乙○○4次至上訴人位於大同
    路155號房屋潑灑機油，導致上訴人花費清潔費用共10,000
    元，上訴人得依侵權行為損害賠償請求權，向被上訴人乙○○請求賠償該10,000元之清潔費用，即上訴人與被上訴人乙○○間互負給付金錢之義務，則上訴人所為抵銷抗辯，應屬
    有據。從而，被上訴人甲○○得向上訴人請求之金額應係
    24,370元（41,960-17,590）；被上訴人乙○○得向上訴人
    請求之金額應係155,755元（41,960+123,795-10,000）。至
    於上訴人自行計算法定遲延利息部分，本即非被上訴人起訴
    請求之範圍，故不予列入計算。
(五)綜上所述，被上訴人甲○○請求上訴人給付24,370元，被上
    訴人乙○○請求上訴人給付155,755元，及各自起訴狀繕本
    送達翌日（即98年8月26日，有送達證書可佐，見原審卷第
    19頁）起至清償日止，按年息5％計算之利息，為有理由，
    應予准許，逾此數額之請求，於法無據，應予駁回。原判決
    就超過上開數額部分准許被上訴人之請求，容有未洽，上訴
    意旨就此指摘原審判決不當，求予廢棄改判，為有理由，爰
    由本院予以廢棄改判決如主文第一、二項所示。原判決就上
    開數額範圍內准許被上訴人之請求，核無違誤，上訴意旨指
    摘原判決之不當，求予廢棄改判，為無理由，應駁回其上訴
    。
六、另原判決主文將「甲○○」、「乙○○」互相誤繕，導致上
    訴人應給付之對象錯誤，又被上訴人乙○○於原審99年2月8
    日調解期日中已向上訴人表明於99年1月份已繳納系爭房屋
    之98年第2期地租，並提出繳納收據為證（見原審卷第149頁
    、第152頁），原判決於理由中漏列此筆金額以致被上訴人
    乙○○所得向上訴人請求之金額亦隨同誤算，此乃判決之誤
    寫、誤算等顯然錯誤，原審遂於99年4月13日、99年4月27日
    以民事裁定更正原判決，經核該等更正裁定尚無不合（至於
    其判決結果之不當應予廢棄改判，則如上述）。
七、本件事證已臻明確，兩造其餘攻擊防禦方法及所提之證據，
    經審酌後認均與本判決結果不生影響，爰不予一一論述。
八、據上論結，本件上訴為一部有理由、一部無理由，依民事訴
    訟法第436條之1第3項、第450條、第449條第1項、第79條、
    第85條第1項但書，判決如主文。
中    華    民    國    99    年    10    月    20    日
                  民事第二庭  審判長法  官  王銘勇
                                    法  官  吳靜怡
                                    法  官  梁智賢
以上正本係照原本作成。
不得上訴。
中    華    民    國    99    年    10    月    20    日
                                    書記官  黃詩傑

司法院資訊處製作；財團法人民間司法改革基金會備份。
